臺灣板橋地方法院民事判決　　　　　　 100年度簡上字第89號
上　訴　人　大慶榕莊管理委員會
法定代理人　傅裕貴
訴訟代理人　張寧洲律師
被　上訴人　林志松
訴訟代理人　陳碧蓮
上列當事人間請求損害賠償事件，上訴人對於中華民國100年3月
16日本院三重簡易庭99年度重簡字第1256號第一審判決提起上訴
，經本院於民國100年8月3日言詞辯論終結，判決如下：
    主  文
上訴駁回。
第二審訴訟費用由上訴人負擔。
    事實及理由
一、被上訴人主張：被上訴人所有門牌號碼新北市○○區○○路
    1段149巷21之1號16樓房屋（以下簡稱系爭房屋），於民國
    98年8月間發現系爭房屋頂樓有漏水現象，當時即向上訴人
    主任委員反應，經其確認有漏水後，被上訴人即要求應由上
    訴人以公共基金維修，並將屋內受損部分修復，詎上訴人對
    此均無回應，而因系爭房屋頂樓漏水現象愈趨嚴重，致系爭
    房屋屋內天花板、裝潢、牆壁均泡水、發黑、流水痕，故被
    上訴人自98年11月26日、同年12月23日、99年1月27日、同
    年2月23日及同年4月1日多次檢附現場照片，提出費用估價
    單，再以存證信函請求上訴人修復漏水與系爭房屋內毀損部
    分，並表示因上訴人怠於召開區分所有權人會議決定修繕事
    宜，被上訴人即自行雇工修繕，所生費用悉數由上訴人負擔
    等語。茲因上訴人迄未決定修繕事宜，被上訴人遂自行雇工
    於99年6月2日進行修繕，共支出修復費用新台幣（下同）16
    8,000元，上訴人自應悉數賠償被上訴人，且就被上訴人其
    餘屋內之受損情形，上訴人亦應負修復之責，即依台北市土
    木技師公會鑑定報告書之修復工程費用估算表內所示應進行
    之修復工程，將系爭房屋回復原狀等語。爰依公寓大廈管理
    條例第10條第2項規定，及無因管理、侵權行為之法律關係
    提起本件訴訟，請求上訴人給付被上訴人168,000元及自起
    訴狀繕本送達翌日即99年7 月31日起至清償日止，按週年利
    率百分之5 計算之利息，及依附件所示修復項目、方法將系
    爭房屋回復原狀等語（原審為被上訴人全部勝訴之判決，上
    訴人不服提起上訴）。併為答辯聲明：上訴駁回。
二、被上訴人則抗辯：
(一)、上訴人收受被上訴人98年11月26日存證信函後，隨即於98年
    11月30日函覆被上訴人，亦於98年12月22日召開臨時管委員
    會積極處理，並無任何遲誤，且被上訴人請求之金額已超過
    社區規約所規定之20萬元以上，需經住戶大會通過，故上訴
    人僅得以調查全體住戶區分所有權人之意願方式進行，惟經
    上訴人於99年6月7日調查住戶意願後，結果顯示過半數住戶
    不同意全額補助，上訴人自無法逕行支付被上訴人相關費用
    。另上訴人曾雇工進行水錶防水與維修水管抓漏工程，支出
    32,000元之修繕費用，因係屬於頂樓漏水修繕工程，應自被
    上訴人請求金額中扣除。
(二)、被上訴人在原審未曾主張公寓大廈管理條例、無因管理以外
    之其他請求權，是以，被上訴人請求上訴人負損害賠償之責
    ，本屬無理由。且上訴人非民法上之法人，雖依公寓大廈管
    理條例第38條第1項規定，具有當事人能力，卻無權利能力
    ，自無侵權能力之可言，亦非可為侵權行為損害賠償之義務
    人，故被上訴人依侵權行為損害賠償請求權訴請上訴人給付
    屋內修繕之損害，即非有據。
(三)、依台北市土木技師公會之鑑定報告中已明載漏水原因，均非
    新近時間內造成，亦即非被上訴人請求上訴人修繕頂樓漏水
    後新造成，故縱上訴人對於被上訴人之請求未立即處理，然
    被上訴人之屋內損害應係上開鑑定原因之頂樓漏水所致，而
    非上訴人怠於履行修繕義務所致，顯見該損害與上訴人間無
    任何相當因果關係。甚且，被上訴人雖稱於98年8 月間即發
    現頂樓漏水，然上訴人卻早已於98年6月6日住戶大會會議已
    就頂樓漏水修繕估價，並交由下屆委員會裁定，且於98年7
    月30日前即以重大工程問卷調查頂樓漏水維修，業已經住戶
    過半數同意修繕，另上訴人亦有積極雇工進行水錶防水與維
    修水管抓漏工程，均可證上訴人無任何怠於履行之情事。
(四)、退步言之，倘上訴人對於此部分應負損害賠償責任，然被上
    訴人對於屋內受損，既早已得知，縱頂樓漏水尚未解決，被
    上訴人本可採取以從屋內天花板防水施作等適當方式避免損
    害之擴大，然其僅因自身考量屋內修繕無急迫性，而執意欲
    以曠日廢時之訴訟程序解決，則被上訴人怠於避免或減少損
    害，作令損害之擴大應屬與有過失。
(五)、併為上訴聲明：原判決廢棄；被上訴人在第一審之訴駁回。
三、本件被上訴人係系爭大樓之區分所有權人，即為門牌號碼新
    北市○○區○○路1段149巷21之1號16樓之所有權人，因系
    爭大樓頂樓平台之設施欠缺，致16樓住戶屋頂漏水，經向上
    訴人催告及請求後，上訴人仍未積極修繕系爭大樓頂樓漏水
    ，被上訴人遂自行僱工修繕，支出費用168,000元，另上訴
    人迄今未履行修繕義務，致被上訴人屋內仍有受損等事實，
    業據被上訴人提出建物照片、存證信函、修繕工程明細表等
    影本1份為證，自堪認此部分事實為真實。
四、被上訴人主張本大廈頂樓平台係共用部分，依公寓大廈管理
    條例第10條第2項規定，其漏水應由上訴人應負責修繕，但
    因上訴人怠於履行上開義務，遂由被上訴人自行僱工修繕，
    支出費用168,000元，應由上訴人返還並負責回復被上訴人
    房屋原狀等語，則為上訴人所否認，並以前開情詞置辯。是
    以，本件爭點厥為：(一)、上訴人是否有修繕系爭房屋漏水之
    義務，卻怠於維修之情事？(二)、被上訴人得否向上訴人請求
    已支出之頂樓防水修繕費用？若是，數額為多少？(三)、被上
    訴人得否請求上訴人將系爭房屋受損部分回復原狀？(四)、被
    上訴人就系爭房屋受損部分是否與有過失？茲分述如下：
(一)、關於上訴人是否有修繕系爭房屋漏水之義務，卻怠於維修之
    情事部分？
１、經查，本件經原審囑託台北市土木技師公會進行系爭房屋頂
    樓之漏水鑑定，該會鑑定漏水原因可能為：「Ι.公共水箱
    位置積水導致水壓過大滲透下去。II.金屬爬梯梯腳或固定
    用金屬鐵件破壞舊有防水層。III.金屬鐵件破壞露台樓版內
    管線或樓版內管線品質不良導致漏水。Ⅳ.露台洩水坡度不
    良或漏水頭阻塞或施工不良造成積水或滲漏。Ⅴ.露台防水
    層防水失敗。Ⅵ.管道間露台上方通氣墩或女兒牆與露台樓
    版接縫不良，雨水由此滲漏至鑑定標的物室內。」，此有
    台北市土木技師公會鑑定報告1份在卷可證（見原審卷第79
    頁之鑑定報告第4頁），則前述鑑定報告認為系爭房屋頂樓
    確有漏水之情事，並進而向下滲漏至被上訴人所有之系爭房
    屋。
２、次查，上訴人於98年7月31日召開之第17屆第2次管理委員會
    會議紀錄第一點：「重大工程問卷調查結果報告－頂樓漏水
    部分估價。決議：經問卷調查後住戶超過半數同意維修、但
    仍需擇期與16樓住戶協商、修理費用如何分例分攤。經多家
    廠商估價後、每坪約4000元。」（見本院卷第35頁）。顯見
    上訴人於98年7月間亦知悉系爭房屋頂樓有漏水之情事，並
    向多家廠商估價維修費用。再者，上訴人針對系爭房屋頂樓
    漏水，曾於99年1月進行水錶防水抓漏工程、99年4月進行維
    修水管抓漏工程，此有上訴人採購申請支出單據黏存單在卷
    可稽（見本院卷第31、32頁）。從而，系爭房屋之漏水原因
    ，確實係因頂樓之積水、防水層破壞、管線破壞或施工品質
    不良、樓版接縫不良等原因，進而向下滲漏至被上訴人所有
    之系爭房屋，造成屋內之裝潢與設備受損，此一事實，已足
    堪認定。
３、按公寓大廈管理條例第10條第2項規定：「共用部分、約定
    共用部分之修繕、管理、維護，由管理負責人或管理委員會
    為之。其費用由公共基金支付或由區分所有權人按其共有之
    應有部分比例分擔之。但修繕費係因可歸責於區分所有權人
    或住戶之事由所致者，由該區分所有權人或住戶負擔。其費
    用若區分所有權人會議或規約另有規定者，從其規定」。則
    系爭房屋頂樓係為共有部分，自應由上訴人負責修繕、管理
    、維護，除非系爭房屋頂樓漏水係因可歸責於區分所有權人
    或住戶之事由所致，否則即應由上訴人負責修繕。次按公寓
    大廈管理條例第11條亦規定：「共用部分及其相關設施之拆
    除、重大修繕或改良，應依區分所有權人會議之決議為之。
    前項費用，由公共基金支付或由區分所有權人按其共有之應
    有部分比例分擔」。再者，系爭房屋社區就重大修繕之工程
    ，亦以住戶規約規定：「重大工程如超過二十萬預算以上之
    議題，需於住戶大會通過，區分所有權人需二分之一以上出
    席，出席人員二分之一以上通過方可實施（或全體住戶區分
    所有權人之意願調查，達二分之一以上通過方可實施）」此
    有系爭社區住戶手冊影本1份在卷足參（見原審卷第43頁）
    。
４、經查，上訴人於98年7月31日召開之第17屆第2次管理委員會
    會議紀錄第一點：「重大工程問卷調查結果報告－頂樓漏水
    部分估價。決議：經問卷調查後住戶超過半數同意維修、但
    仍需擇期與16樓住戶協商、修理費用如何比例分攤。經多家
    廠商估價後、每坪約4000元。」（見本院卷第35頁）。嗣後
    於98年9月17日召開之第17屆第3次管理委員會會議紀錄第一
    點咸以：「上次議題追蹤討論。（1.頂樓漏水維修分擔、因
    頂樓無代表出席議題暫擱、等有住戶要維修時再研討。…）
    」（見本院卷第36頁）。則上訴人於98年7月31日既已知悉
    系爭房屋頂樓有漏水之情事，並經問卷調查後住戶超過半數
    同意維修，且向多家廠商估價每坪約4000元，故縱使修繕費
    用達二十萬元以上，上訴人本得即時依上述系爭房屋社區規
    約之規定，進行系爭房屋頂樓之漏水修繕。又上訴人並未主
    張系爭房屋頂樓漏水係因可歸責於區分所有權人或住戶之事
    由所致，則上訴人即不得以頂樓相關住戶無代表出席協商修
    理費用分攤為由，而將修繕系爭房屋頂樓漏水之議題無端擱
    置。
５、次查，被上訴人於98年11月26日即以存證信函通知被上訴人
    頂樓漏水嚴重，並要求上訴人修繕（見原審卷第8頁），雖
    上訴人以98年11月30日榕管字第981130號函覆，該案於98年
    9月17日召開之第17屆第3次管理委員會決議暫擱，而無不予
    置理之情形（見本院卷第29頁）。惟因系爭房屋頂樓係為共
    有部分，上訴人即有負責修繕之義務，且頂樓維修於98 年7
    月31日前，經問卷調查住戶已有超過半數同意，縱使修繕費
    用達二十萬元以上，上訴人仍得進行系爭房頂樓樓之漏水修
    繕，而不致違反社區規約，亦如前述。又上訴人不得因頂樓
    相關住戶無代表出席協商修理費用分攤，而將修繕系爭房頂
    樓樓漏水之議題暫行擱置，復如前述。據此，因系爭房屋之
    漏水原因，係因頂樓之積水、防水層破壞、管線破壞或施工
    品質不良、樓版接縫不良等原因，進而向下滲漏至被上訴人
    所有之系爭房屋，而被上訴人於98年11月26日即以存證信函
    通知上訴人頂樓漏水要求修繕，並於98年12月23日以存證信
    函再次催請上訴人進行修繕後（見原審卷第9頁），而上訴
    人始於99年1月間進行水錶防水抓漏工程（見本院卷第31頁
    ），惟未針對頂樓漏水進行全面性之修復，而被上訴人復於
    99年1月27日再以存證信函告知上訴人漏水並未獲改善而催
    請修繕（見原審卷第11頁），嗣後又於99年2月23日（見原
    審卷第13頁）及99年4月1日（見原審卷第17頁）復以存證信
    函催請上訴人進行修繕，惟上訴人仍遲遲未進行相關修繕作
    業，顯見上訴人自98年11月26日至99年4月1日止，未確實將
    系爭房屋頂樓漏水修繕完畢，之後上訴人雖於99年4月進行
    維修水管抓漏工程，但亦未針對頂樓漏水進行全面性之修復
    （見本院卷第32頁），直至99年6月2日被上訴人自行僱工修
    繕頂樓後，始將系爭房屋頂樓漏水修復完成，堪認上訴人有
    怠於維修系爭房屋頂樓漏水之情事。
６、再者，被上訴人99年2月23日、99年4月1日存證信函請求之
    費用雖分別列為30萬3000元（頂樓漏水修繕費24萬8000元、
    系爭房屋裝潢修繕費5萬5000元）、22萬元（頂樓漏水修繕
    費16萬5000元、系爭房屋裝潢修繕費5萬5000元），金額已
    超過20萬元，然當時系爭房屋頂樓被上訴人尚未自行僱工修
    繕，上訴人即得自行尋價並僱工進行修繕，不受被上訴人存
    證信函之金額所拘束。且上訴人提出99年6月7日意願調查表
    ，雖過半數住戶不同意全額補助（見原審卷第44頁），惟該
    調查僅係詢問住戶就被上訴人所自行支出之修復頂樓漏水費
    用，是否同意全額補助，並非不同意進行頂樓漏水修復，而
    頂樓漏水維修於98年7月31日前，早經問卷調查住戶超過半
    數同意，被上訴人於98年11月26日亦已通知上訴人頂樓漏水
    ，故上訴人不得因被上訴人於未自行修繕前所請求金額超過
    20萬元，且過半數住戶不同意全額補助，而據以主張無怠於
    維修系爭房屋頂樓漏水之情事。
７、此外，縱認為系爭房屋頂樓之修繕費需超過20萬元，但上訴
    人即應依系爭房屋社區規約重大修繕之規定，召開區分所有
    權人會議決議，亦或進行全體住戶區分所有權人之意願調查
    。惟自98年11月26日被上訴人通知頂樓漏水，以至99年6月2
    日被上訴人自行僱工進行頂樓漏水修繕作業，上訴人並未曾
    召開區分所有權人會議決議，亦未有進行相關區分所有權人
    之意願調查，足認上訴人顯有怠於維修系爭房屋頂樓漏水之
    情事。
８、末查，上訴人所提出之第18屆住戶大會會議紀錄，該次會議
    之召開日期應為99年6月6日（會議紀錄所記載開會時間之年
    份98年應係為誤繕）。則依該次會議第五點第(一)項會務報告
    略以：「…99/1/20…並做第3棟頂樓水錶防漏工程…、4/26
    第3棟頂樓水管破裂做防漏處理…」、第六點提案討論第2項
    ：「提議人－15/16f張小麗小姐。頂樓屬於公共地方、因漏
    水5年多造成本人家中生活上不便、已多次反應管委會、本
    人願意支付一半維修費用、盼此次住戶大會給予圓滿解決。
    決議：此案已於17屆第8次會決議修繕、其修繕相關費用支
    出、不能超過本社區住戶手冊規定20萬以上須全體住戶半數
    通過方能動用。故本會已有找幾家廠商估價、最低為123,20
    0元、交由下屆委員裁定。」（見本院卷第33頁）。可知系
    爭房屋頂樓雖已進行頂樓水錶防漏工程與水管破裂做防漏處
    理，但於99年6月6日時，仍有其他住戶反應頂樓漏水問題未
    解決，且該漏水問題已存在5年多，並且多次反應管委會，
    未獲得解決，足見上訴人有明顯怠於維修系爭房屋頂樓漏水
    之情事。綜上，本件上訴人有怠於維修系爭房屋頂樓漏水之
    情事，已洵堪認定。
(二)、關於被上訴人是否得向上訴人請求已支出之頂樓防水修繕費
    用？若是，得請求之數額應為多少？
１、按未受委任，並無義務，而為他人管理事務者，其管理應依
    本人明示或可得推知之意思，以有利於本人之方法為之，民
    法第172條定有明文。次按，管理事務，利於本人，並不違
    反本人明示或可得推知之意思者，管理人為本人支出必要或
    有益之費用，或負擔債務，或受損害時，得請求本人償還其
    費用及自支出時起之利息，或清償其所負擔之債務，或賠償
    其損害。再按，無因管理固須有為他人管理之意思，惟為他
    人之意思與為自己之意思不妨併存，故為圖自己之利益，若
    同時具有為他人利益之意思，仍不妨成立無因管理。（最高
    法院86年度台上字第1820號判決參照）。
２、經查，系爭房屋頂樓係為共有部分，應由上訴人負責修繕、
    管理、維護，理由已詳如前述。而被上訴人於97年11月26日
    、同年12月23日、99年1月27日、同年2月23日及同年4月1日
    函催上訴人進行修繕，但上訴人均未將頂樓漏水修復完成，
    故被上訴人始自行雇工修繕，則系爭房屋頂樓漏水修繕費用
    本應由上訴人之公共基金負責支付，惟因上訴人之僱工修繕
    並支付修繕費用，致上訴人受有免除支付義務之利益，被上
    訴人自得依上開規定，請求上訴人償還其支出之頂樓漏水修
    繕費用，及自支出時起之利息。
３、次查，本件經原審囑託台北市土木技師公會鑑定所出具之頂
    樓漏水修繕費用估算表，工程項目計有平頂隔熱磚及舊有防
    水層敲除、PU防水3mm厚、1:2防水水泥砂漿粉刷、管線抓漏
    研判測試專業顧問費、廢料清理及運什費、其他（含零星敲
    除及安衛項目）、利潤、稅捐及管理費，總計為180,352元
    （見原審卷第82頁之鑑定報告第601頁），則被上訴人僅就
    其中168,000元為請求，並提出委託訴外人楚碇工程行修繕
    費用明細表（見原審卷第23頁）、修繕照片（見原審卷第22
    、57頁）等影本各1份在卷為證，堪認上訴人支出之費用應
    屬合理，是被上訴人請求上訴人償還其支出之頂樓漏水修繕
    費用168,000元，應屬有理。
４、上訴人雖又抗辯被上訴人所支出之168,000元，應扣除上訴
    人曾支出之99年1月水錶防水抓漏工程25,000元（見本院卷
    第31頁），與99年4月進行維修水管抓漏工程之7,000元（見
    本院卷第32頁），總計32,000元之頂樓漏水修繕費用云云。
    惟查，上述水錶防水與維修水管抓漏工程之項目，應係包含
    於鑑定單位估算表所列之管線抓漏研判測試專業顧問費，因
    該費用於上述土木技師公會鑑定報告估算表中僅列計1萬元
    （見原審卷第82頁鑑定報告第601頁），經扣除後該估算表
    之修繕費用總計為170,352元（計算式為：180,352－10,000
    ＝170,352），則頂樓漏水修繕費用於不計上訴人已支出之
    水錶防水與維修水管抓漏工程時，仍須170,352元之修繕費
    用，亦高於被上訴人所請求之168,000元，故上訴人主張應
    扣除曾支出之32,000元頂樓漏水修繕費用，尚不足取。
(三)、關於被上訴人得否請求上訴人將系爭房屋受損部分回復原狀
    部分？
１、按公寓大廈管理條例第3條第9款規定，管理委員會係由區分
    所有權人選任住戶若干人為管理委員所設立之組織，旨在執
    行「區分所有權人會議決議事項」及「公寓大廈管理維護事
    務」，於完成社團法人登記前，僅屬非法人團體，固無實體
    法上完全之權利能力。然現今社會生活中，以管理委員會之
    名義為交易者比比皆是。於民事訴訟法已有第40條第3項：
    「非法人之團體，設有代表人或管理人者，有當事人能力」
    規定之外，公寓大廈管理條例更於第38條第1 項明文規定：
    「管理委員會有當事人能力」，明文承認管理委員會具有成
    為訴訟上當事人之資格，得以其名義起訴或被訴，就與其執
    行職務相關之民事紛爭享有訴訟實施權；並於同條例第6條
    第3項、第9條第4項、第14條第1項、第20條第2項、第21條
    、第22條第1項、第2項、第33條第3款但書，規定其於實體
    法上亦具享受特定權利、負擔特定義務之資格，賦與管理委
    員會就此類紛爭有其固有之訴訟實施權。故管理委員會倘基
    於規約約定或區分所有權人會議決議所為職務之執行致他人
    於損害，而應由區分所有權人負賠償責任時，其本身縱非侵
    權行為責任之權利義務歸屬主體，亦應認被害人得基於程序
    選擇權，並依上開同條例第38條第1 項規定及訴訟擔當法理
    ，選擇非以區分所有權人而以管理委員會為被告起訴請求，
    俾迅速而簡易確定私權並實現私權，避免當事人勞力、時間
    、費用及有限司法資源之不必要耗費。且因同條第2 項明定
    ：「管理委員會為原告或被告時，應將訴訟事件要旨速告知
    區分所有權人」，與民事訴訟法第65條訴訟告知之規定旨趣
    相當，而受訴法院亦得依同法第67條之1 規定，依職權通知
    各區分所有權人，賦與各區分所有權人參與該訴訟程序之機
    會，則將來確定判決之既判力，依同法第401條第2項規定及
    於各區分所有權人，即具正當化之基礎。對於未受告知或通
    知之區分所有權人，因係非可歸責於己之事由而未獲參與訴
    訟程序機會，即未獲事前之程序保障，如認有不能提出足以
    影響判決結果之攻擊或防禦方法，致對其不利之情事，自得
    依同法第507條之1以下有關事後程序保障規定之第三人撤銷
    訴訟程序行使權利，其應有之權益亦獲確保。否則，公寓大
    廈管理條例規定管理委員會有當事人能力，即失其意義，當
    非立法本意（最高法院50年台上字第2719號判例意旨，最高
    法院98年度台上字第790號、98年度台上字第792號判決參照
    ）。是公寓大廈管理委員會若有侵權行為，致他人受有損害
    ，而應由區分所有權人負賠償責任時，公寓大廈管理委員會
    本身縱非最後之損害責任之權利義務歸屬主體，亦應認被害
    人得以公寓大廈管理委員會為被告起訴請求，合先敘明。
２、次按，在辯論主義及處分權主義之原則下，原告於起訴時固
    須表明訴訟標的及其原因事實，民事訴訟法第244條第1項第
    2款固有明文規定，但依「法官知法」、「法律屬於法院專
    門」之原則，關於法律之評價、判斷及適用，係法院之職責
    ，法院就當事人之主張及提出之證據依調查證據程序確定事
    實後，即應依職權尋求、發現法之所在，不受當事人所表示
    或陳述法律意見之拘束。在當事人之聲明或陳述如有不明暸
    或不完足者，審判長固應行使闡明權，惟審判長對當事人之
    聲明或陳述，倘斟酌一切情事及誠實信用原則，依合理客觀
    的解釋，得以探求其真意時，即不生闡明之問題（最高法院
    100年台上字第943號判決意旨參照）。本件被上訴人既在原
    審起訴時主張：被上訴人發現屋頂有嚴重漏水現象，經多次
    向上訴人反映，然上訴人均置之不理，被上訴人見損害及損
    失逐漸擴大，遂自行雇工予以修繕，所生之修繕費用共計23
    1,000元（含頂樓修繕費用168,000元、屋內裝潢修繕費用63
    ,000元），上訴人自應負賠償之責（見原審卷第5頁）；並
    表明漏水致被上訴人之屋內受損，情況明顯，二者有因果關
    係，上訴人之加害行為，必須負完全之損害賠償責任（見原
    審卷第55頁）。嗣後又表明依台北市土木技師公會所估計屋
    內之修護費用252,064元，上訴人應賠償被上訴人（見原審
    卷第77頁）。復於原審言詞辯論時表明更正訴之聲明，就系
    爭房屋受損部分主張：上訴人應依鑑定報告書所示修項目、
    方法，將系爭房屋回復原狀等語（見原審卷74頁）。且被上
    訴人於本院審理時亦表明系爭房屋內部之損害，係因頂樓漏
    水所導致，二者有因果關係，上訴人對被上訴人所受之損害
    ，依損害賠償之法律關係，應負回復原狀之責（見本院卷第
    37頁背面）。而上訴人於本院審理時，亦已就侵權行為之法
    律關係為攻擊與防禦（見本院卷第59至62頁）。則本院探求
    被上訴人之真意，就被上訴人主張其受侵害之客體為評價，
    並在被上訴人所陳述之原因事實及表明之訴訟標的範圍內，
    經由兩造為辯論後，適用侵權行為之法律關係作為判決之依
    據，而非逕行援用上訴人所不及知之法律與訴訟資料作為裁
    判基礎，致有喪失適當程序權保障之情形，核與上述「法官
    知法」、「法律屬於法院專門」之原則並無違背，自不生突
    襲性裁判或訴外裁判之問題。是以，上訴人辯稱原審爰引被
    上訴人未曾主張之侵權行為法律關係逕為裁判，係屬違背法
    令云云，尚屬無據。
３、再按，因故意或過失，不法侵害他人之權利者，負損害賠償
    責任。故意以背於善良風俗之方法，加損害於他人者亦同，
    民法第184條第1項定有明文。又負損害賠償責任者，除法律
    另有規定或契約另有訂定外，應回復他方損害發生前之原狀
    ，同法第213條第1項亦定有明文。經查，系爭房屋係因頂樓
    漏水，進而向下滲漏至被上訴人所有之系爭房屋，造成屋內
    之裝潢與設備受損，已如前述，又系爭房屋頂樓係為共有部
    分，應由上訴人負責修繕、管理、維護，且上訴人有怠於維
    修系爭房屋頂樓漏水之情事，亦如前述，則上訴人怠於履行
    修繕系爭房屋頂樓漏水之義務，致被上訴人所有系爭房屋之
    裝潢與設備受損，堪認上訴人就此損害顯有過失，則上訴人
    就此損害即應負損害賠償之責。次查，台北市土木技師公會
    鑑定所出具之系爭房屋修復工程費用估算表，工程項目計有
    室內天花板、牆面、餐廳木地板等（見原審卷第28頁鑑定報
    告第601頁），並附有系爭房屋受損情形之現況照片（見鑑
    定報告第505至512頁），核與被上訴人所提出之受損照片（
    見原審卷第10、12、24、25頁）相符，堪信被上訴人確實受
    有修復工程費用估算表所載內容之損害，則被上訴人請求上
    訴人依上開鑑定報告書修復工程費用估算表內所示應進行之
    修復工程，將系爭房屋回復原狀，應屬可採。
(四)、關於被上訴人就系爭房屋受損部分是否與有過失部分：
    本件上訴人又抗辯被上訴人可採取從屋內天花板防水施作等
    方式相當之措施避免損害之擴大，被上訴人怠於避免或減少
    損害，作令損害之擴大，應屬與有過失云云。惟查，公寓大
    廈防水工程之施作，均係於頂樓施作防水，並非於室內施作
    防水工程，而頂樓漏水向下滲漏，若不及時處理，將使樓板
    之混凝土劣化與鋼筋銹蝕，並沿牆壁繼續向下滲漏，產生更
    大之危害，且縱使於室內施作防水工程，仍無法避免樓板損
    害與水份繼續向下滲漏。從而，若有頂樓漏水之情形，上訴
    人應立即將頂樓漏水修復，而非要求被上訴人於屋內採取防
    水措施。再者，系爭房屋所受損害為天花板、牆面、木地板
    ，均係固著於建築物，亦難拆遷與搬離以避免損害，是被上
    訴人上述辯詞，尚不足取。
五、綜上所述，系爭大樓頂樓平台漏水之修繕義務人應為上訴人
    ，而被上訴人既未受上訴人之委任，亦無修繕義務，而代被
    上訴人僱工支出修繕頂樓平台漏水之必要費用168,000元。
    從而，被上訴人依無因管理之法律關係，請求上訴人給付
    168,000元及自起訴狀繕本送達翌日即99年7月31日起至清償
    日止，按週年利率百分之5計算之利息，為有理由，應予准
    許。又上訴人因怠於履行修繕系爭房屋頂樓漏水之義務，致
    被上訴人所有系爭房屋之裝潢與設備受損，堪認上訴人就此
    損害顯有過失，則上訴人就此損害即應負損害賠償之責，則
    被上訴人請求上訴人應依附件所示修復項目、方法，將被上
    訴人所有之房屋回復原狀，亦為有理由，應予准許。再本件
    係就民事訴訟法第427條第2項訴訟適用簡易程序所為被告敗
    訴之判決，依民事訴訟法第389條第1項第3款規定，應依職
    權宣告假執行。是則原審就此依無因管理、侵權行為之法律
    關係為上訴人敗訴之判決，並依職權宣告假執行，於法並無
    不合。上訴意旨指摘原判決不當，求予廢棄改判，為無理由
    ，應予駁回其上訴。
六、本件事證已臻明確，兩造其餘主張、陳述、舉證及攻擊防禦
    方法，經本院審酌後，認與判決結果不生影響，爰不一一論
    述，附此敘明。
七、據上論結，本件上訴為無理由，依民事訴訟法第436條之1第
    3 項、第449條第1項、第78條，判決如主文。
中    華    民    國    100   年    8     月    31    日
                  民事第三庭    審判長法  官  陳財旺
                                      法  官  林錫凱
                                      法  官  邱育佩
以上正本係照原本作成
本判決不得上訴
中    華    民    國   100    年    8     月    31    日
                                      書記官  彭麗紅